臺灣高等法院刑事判決
109年度上訴字第2585號
上  訴  人  
即  被  告  吳明亮





指定辯護人  蕭予馨律師(義務辯護)
上列上訴人即被告因違反毒品危害防制條例案件，不服臺灣桃園
地方法院108年度訴字第928號、108年度訴字第1057號，中華民
國109年4月30日第一審判決（起訴案號：臺灣桃園地方檢察署10
8年度偵字第16421號、108年度偵字第15588號、108年度偵字第1
5706號、108年度偵字第25565號），提起上訴，本院判決如下：
    主  文
原判決關於吳明亮部分撤銷。
吳明亮共同販賣第二級毒品，累犯，處有期徒刑參年柒月。
    事  實
吳明亮、邱奕儒(邱奕儒部分未據上訴，業經原審判決確定)共同
基於意圖販賣第二級毒品甲基安非他命以營利之犯意聯絡，於附
表一編號1所示之時間、地點，以附表一編號1所示之價格，共同
販賣甲基安非他命予陳建閔。
    理  由
一、本院以下所引被告以外之人於審判外所為之陳述，經當事人
    全部同意作為證據，本院審酌該等供述證據作成時之情況，
    尚無違法取得證據及證明力明顯過低等瑕疵，且與本案待證
    事實間具有相當關聯，作為證據充足全案事實之認定，應屬
    適當，依刑事訴訟法第159條之5第1項規定，得為證據。
二、實體事項：
  ㈠事實認定部分：
  1.上開犯罪事實，業據上訴人即被告(下稱被告)吳明亮於偵查
    、原審及本院審理時坦承不諱，且有附表一編號1「證據資
    料欄」所示之證據在卷可稽(見附表一編號1「證據資料欄」
    )。
　2.又販賣毒品係違法行為，非可公然為之，且有其獨特之販售
    通路及管道，復無一定之公定價格，容易增減分裝份量，是
    其各次買賣之價格，當亦各有差異，或隨供需雙方之資力、
    關係之深淺、需求之數量、貨源之充裕與否、販賣者對於資
    金之需求程度如何，以及政府查緝之態度，為各種不同之風
    險評估，而為機動性之調整，是其價格標準，自非一成不變
    ，且販賣者從各種「價差」或「量差」或「純度」謀取利潤
    方式，亦有差異，然其所圖利益之非法販賣行為目的，則屬
    相同，並無二致。況依一般民眾普遍認知，毒品價格非低、
    取得不易，且毒品之非法交易，向為政府查禁森嚴且重罰不
    寬貸，衡諸常情，倘非有利可圖，殊無甘冒持有毒品遭查獲
    、重罰之極大風險，無端親送至交易處所，或以自身住居所
    附近為交易處所之理。從而，舉凡有償交易，除足反證其確
    另基於某種非圖利本意之關係外，通常尚難因無法查悉其買
    進、賣出之差價，而推諉無營利之意思，或阻卻販賣犯行之
    追訴。故凡為販賣之不法行為者，其販入之價格必較售出之
    價格低廉，而有從中賺取買賣差價牟利之意圖及事實，應屬
    符合論理法則而不違背社會通常經驗之合理判斷。經查，被
    告吳明亮於偵查時自承其幫邱奕儒送毒品，邱奕儒提供吃、
    住，且提供毒品供其施用等語（見108年度偵字第16421 號
    卷三第8 頁）；參以被告吳明亮與購毒之證人均非至親，亦
    無任何特殊情誼，倘非有利可圖，應無甘冒重典，以原價交
    易毒品之理，且其對於毒品價格昂貴，取得不易，毒品交易
    為政府檢警機關嚴予取締之犯罪，法律並就此懸有重典處罰
    ，當知之甚稔，足認被告所為上開販賣毒品之犯行，主觀上
    確有以取得價差之方式謀取利潤，核與前述常情並無悖離，
    是其主觀上具有營利之意圖，至屬灼然。
　3.綜上各情相互酌參，被告之自白，經核與事實相符，堪可採
    信，本案事證明確，其等所犯上開犯行，均堪認定，應依法
    論科。
  ㈡法律適用部分：
　　按行為後法律有變更者，適用行為時之法律，但行為後之法律有利於行為人者，適用最有利之法律。刑法第2條第1項定有明文。查被告行為後，毒品危害防制條例第4條第2項、第17條第2項之規定業經修正，並經總統於109年1月15日公布，於同年7月15日施行，修正前毒品危害防制條例第4條第2規定「製造、運輸、販賣第二級毒品者，處無期徒刑或7年以上有期徒刑，得併科1000萬元以下罰金」，修正後則規定「製造、運輸、販賣第二級毒品者，處無期徒刑或10年以上有期徒刑，得併科1500萬元以下罰金」，經比較新舊法結果，修正後毒品危害防制條例第4條第2項規定雖未更動販賣第二級毒品罪之構成要件及得科處之法定刑種，然已分別將有期徒刑、罰金刑上限提高，自以修正前毒品危害防制條例第4條第2項之規定對被告較為有利。核被告吳明亮就附表編號1所為，係犯修正前毒品危害防制條例第4 條第2 項之販賣第二級毒品罪。被告吳明亮販賣前持有第二級毒品甲基安非他命之低度行為，為販賣之高度行為所吸收，不另論罪。被告吳明亮就附表編號1所示犯行，與同案被告邱奕儒有犯意聯絡及行為分擔，應論以共同正犯。且查：
　1.刑法第47條累犯之規定：
　⑴按刑法第47條第1 項規定：受徒刑之執行完畢，或一部之執
    行而赦免後，5 年以內故意再犯有期徒刑以上之罪者，為累
    犯，加重本刑至2分之1。主要著眼於犯罪行為人前既已受自
    由刑之執行，自當知所悔改，如執行完畢未久，又再故意犯
    罪，足見其對於刑罰反應力薄弱，故必須再延長其矯正期間
    ，藉此協助其重返社會，同時亦兼顧防衛的效果。惟對於刑
    法第47條第1 項規定，若不分情節，基於累犯者有其特別惡
    性及對刑罰反應力薄弱等立法理由，一律加重最低本刑，於
    不符合刑法第59條所定要件之情形下，致生行為人所受之刑
    罰超過其所應負擔罪責之個案，其人身自由因此遭受過苛之
    侵害部分，對人民受憲法第8 條保障之人身自由所為限制，
    不符憲法罪刑相當原則，牴觸憲法第23條比例原則，業經司
    法院釋字第775 號解釋在案。為避免發生上述罪刑不相當之
    情形，法院就該個案應依本解釋意旨，裁量是否加重最低本
    刑。至如何能避免發生「罪刑不相當」之情形，自應審酌犯
    罪行為人之前、後案之犯罪類型、行為態樣是否相同或類似
    ；前案執行完畢與後案發生之時間相距長短；前案是故意或
    過失所犯；前案執行是入監執行完畢，抑或易科罰金或易服
    社會勞動而視為執行完畢；前、後案對於他人生命、身體、
    財產等法益侵害情形如何等具體個案各種因素，再兼衡後案
    犯罪之動機、目的、計畫、犯罪行為人之年齡、性格、生長
    環境、學識、經歷、反省態度等情綜合判斷，以觀其有無特
    別惡性或對刑罰反應力薄弱而決定是否依累犯規定加重最低
    本刑（最高法院108年度台非字第176號判決參照）。質言之
    ，刑法第47條第1 項規定之「應」加重最低本刑（即法定本
    刑加重），於修法完成前，應調整為由法院「得」加重最低
    本刑（即法官裁量加重），法院於量刑裁量時即應具體裁量
    審酌前案（故意或過失）徒刑之執行完畢情形（有無入監執
    行完畢、是否易科罰金或易服社會勞動而視為執行完畢）、
    5 年以內（5 年之初期、中期、末期）、再犯後罪（是否同
    一罪質、重罪或輕罪）等，綜合判斷累犯個案有無因加重本
    刑致生行為人所受之刑罰超過所應負擔罪責之情形。
　⑵經查，被告吳明亮前經原審以100 年度聲字第2282號裁定定
    應執行有期徒刑3 年5 月確定，與另案殘刑2 月又30日接續
    執行，於103 年3 月7 日假釋出監付保護管束，於103 年6 
    月11日保護管束期滿未經撤銷視同執行完畢，有本院被告前
    案紀錄表在卷可按(見本院卷第218頁、第235頁至第236頁)
    ，其於有期徒刑執行完畢後5 年內，故意再犯附表一編號1
    所示有期徒刑以上之罪，為累犯，依司法院釋字第775 號解
    釋意旨，審酌被告吳明亮經執行完畢之部分前案與本案均屬
    毒品犯罪，顯見其未因前案受刑事追訴處罰而有所警惕，且
    其所前、後之罪質，俱係與毒品相關，足見其並未能因刑事
    制裁而遠離毒品(施用、販賣等)，亦可徵其對於刑罰之反應
    力薄弱，兼衡本案違犯情節、罪責、侵害法益、對社會之危
    害，並審酌被告前案徒刑之執行完畢、5年以內、再犯後罪
    及刑罰反應力等綜合判斷，另就被告吳明亮所涉上揭犯行，
    業依修正前毒品危害防制條例第17條第2 項規定減輕其刑，
    已無最低刑度為7 年以上之限制，不致生被告所受刑罰超過
    其所應負擔罪責，而有違罪刑相當原則或比例原則之情，是
    除法定本刑為無期徒刑部分，依刑法第65條第1 項規定不得
    加重外，認應依刑法第47條第1項之規定，加重其刑。
　2.毒品危害防制條例第17條第2項：
    按修正前毒品危害防制條例第17條第2項規定「犯第4條至第
    8條之罪於偵查及審判中均自白者，減輕其刑」，修正後則
    規定「犯第4條至第8條之罪於偵查及歷次審判中均自白者，
    減輕其刑」，經比較新舊法結果，修正後毒品危害防制條例
    第17條第2項規定犯販賣第二級毒品罪者，須於偵查及「歷
    次」審判中均自白，方得依該條規定減輕其刑，相較於修正
    前除偵查中自白外，僅須於審判中曾經自白即可減刑之規定
    而言，自以修正前毒品危害防制條例第17條第2項之規定對
    被告較為有利。是依刑法第2條第1項前段規定，本件自應適
    用被告行為時即修正前毒品危害防制條例第17條第2項之規
    定減輕其刑，並依法先加後減。　
　3.本案不適用刑法第59條之理由：
　⑴按立法者基於維護社會秩序之價值判斷，形成本罪對於其犯
    罪構成要件所彰顯之法律效果，如何程度之犯罪行為、藉由
    立法劃定其法定刑之範圍，賦予司法者於該法定刑之範圍內
    ，給予相對應之宣告刑度，因此，就法定構成要件及其法律
    效果而言，本即為立法者立法意志之形成與裁量，並專屬於
    立法者立法之權限，職司審判之法院，自無從取代立法者形
    成其立法政策或改變立法者之立法裁量，否則無異逾越司法
    權之界限、變更憲法建立權力分立、權力制衡之制度設計，
    在未符合刑法第59條規定之情形下，倘輕易地變更刑事構成
    要件之法律效果，將造成司法權對於立法者立法政策之形成
    權力受到侵害，立法者基於人民選舉而形成之民主原則、國
    會保留原則，亦會受到相當程度之影響。從而，適用刑法第
    59條時，仍需審慎、詳細並慎重評估本案之事實是否確係符
    合該條所訂之各項要件，逐一細緻進行比對及涵攝事實與法
    律適用間之關係，不宜片面地以立法者所制定之法律效果違
    反比例原則或平等原則，即認為當然可一概適用刑法第59條
    之規定。司法院釋字第263 號解釋揭櫫「若有情輕法重之情
    形者，裁判時本有刑法第59條酌量減輕其刑規定之適用」之
    旨，固無疑義，然仍應由事實審法院綜合考量所有之情事，
    在符合刑法第59條之要件下，始可酌量減輕其刑。換言之，
    刑法第59條之酌減其刑，必其犯罪有特殊之原因與環境，在
    客觀上足以引起一般人之同情、憐憫，審判者必須經全盤考
    量案發時之所有情狀後，認即予以宣告法定最低度刑猶嫌過
    重者，始有其適用，並非有單一因子或符合刑法第57條所定
    各款要件之一，即得依刑法第59條之規定減輕其刑。
　⑵經查，被告吳明亮請求就本案犯行依刑法第59條規定酌減其
    刑乙節，本院考量販賣毒品本為立法者制定重典懲治之犯罪
    ，法院若無堪予憫恕、情輕法重之特殊事由，不應任意跳脫
    法定刑之範圍而侵害立法權之範疇，且被告就本案犯行經依
    毒品危害防制條例第17條第2 項規定予以減刑後，刑度已大
    幅減低，本院核其陳述之內容(見本院卷第181頁至第183頁)
    ，認其犯罪情狀在客觀上並無足以引起一般同情或情輕法重
    之特別情形，自不宜再援用刑法第59條規定減輕其刑。
三、撤銷原判決關於被告吳明亮部分之理由：
　　原審判決就被告所為關於販賣第二級毒品部分予以論罪科刑
    等節，固非無見。然查：
　㈠被告為前揭犯行後，毒品危害防制條例第4條第2項、第17條
    第2項之規定業經修正，並經總統於109年1月15日公布，於
    同年7月15日施行，修正前毒品危害防制條例第4條第2規定
    「製造、運輸、販賣第二級毒品者，處無期徒刑或7年以上
    有期徒刑，得併科1000萬元以下罰金」，修正後則規定「製
    造、運輸、販賣第二級毒品者，處無期徒刑或10年以上有期
    徒刑，得併科1500萬元以下罰金」，經比較新舊法結果，修
    正後毒品危害防制條例第4條第2項規定雖未更動販賣第二級
    毒品罪之構成要件及得科處之法定刑種，然已分別將有期徒
    刑、罰金刑上限提高，自以修正前毒品危害防制條例第4條
    第2項之規定對被告較為有利，原審就此部分未及比較，即
    有未當。被告上訴意旨請求依刑法第59條減刑乙節，經核並
    無可採，業據本院說明如前，然原判決既有前揭可議之處，
    即屬無可維持，自應由本院就此部分予以撤銷改判。
　㈡爰以行為人之責任為基礎，審酌被告吳明亮與原審同案被告
    邱奕儒共犯，然原審同案被告邱奕儒就本案係居於主導地位
    並提供第二級毒品供販賣之人，被告吳明亮係經由行為之分
    擔與原審同案被告邱奕儒共犯，其販毒所得利益均由原審同
    案被告邱奕儒收取，相較之下，被告吳明亮之惡性顯然較輕
    ，兼衡被告犯後坦承犯行，尚有悔悟之心，其犯罪動機、目
    的係為圖不法利益、手段、素行非佳、其販賣第二級毒品之
    分工模式、對象為陳建閔一人、數量非多、智識程度、家庭
    經濟狀況、犯罪所得利益之歸屬等一切情狀，量處被告如主
    文欄第2項所示之刑，以示懲儆。
四、沒收部分：
　㈠按犯罪所得，屬於犯罪行為人者，沒收之。前二項之沒收，
    於全部或一部不能沒收或不宜執行沒收時，追徵其價額，刑
    法第38條之1第1項前段、第3項分別定有明文。經查，被告
    吳明亮與同案被告邱奕儒共同販賣毒品所收取之價款，均全
    數由同案被告邱奕儒取得，業據同案被告邱奕儒、被告吳明
    亮於原審供陳在卷（見原審108 年度訴字第928 號卷一第10
    9 頁、第147 頁、第259 頁、第287 至288 頁、108 年度訴
    字第1057號卷第89頁、第99頁），因無事證可證被告吳明亮
    實際受有犯罪所得，自無從宣告沒收。
　㈡又扣案如附表二編號1、2所示之物，係供被告吳明亮自己施
    用之毒品，業據其供述在卷（見原審108 年度訴字第928 號
    卷一第259 頁），非屬被告吳明亮因本件犯行而查獲之毒品
    ，爰不為沒收銷燬之諭知；另扣案如附表二其餘編號所示之
    物，因無證據證明與本案有關，均不予宣告沒收。
據上論斷，應依刑事訴訟法第369條第1項前段、第364條、第299
條第1項前段，修正前毒品危害防制條例第4 條第2項、第17條第
2項，刑法第2條第1項前段、第11條、第28條、第47條第1項，判
決如主文。
本案經檢察官蘇佩鈺到庭執行職務。
中　　華　　民　　國　　109 　年　　10　　月　　29　　日
                  刑事第二十五庭審判長法　官  邱滋杉
                                      法　官  文家倩
                                      法　官  黃翰義
以上正本證明與原本無異。
如不服本判決，應於收受送達後20日內向本院提出上訴書狀，其
未敘述上訴之理由者並得於提起上訴後20日內向本院補提理由書
（均須按他造當事人之人數附繕本）「切勿逕送上級法院」。
                                      書記官  邱鈺婷
中　　華　　民　　國　　109 　年　　10　　月　　29　　日
附錄：論罪科刑法條
修正前毒品危害防制條例第4條第2項　　　
製造、運輸、販賣第二級毒品者，處無期徒刑或七年以上有期徒
刑，得併科新臺幣一千萬元以下罰金。
中　　華　　民　　國　　109 　年　　10　　月　　29　　日
附表一：
編號 販毒者聯繫電話 交易時間（民國）、地點、毒品種類、價格（新臺幣）      交易方式             證據資料 所犯罪名        原審判決主文  購毒者      
1 邱奕儒、吳明亮0000000000 108 年3 月16日下午3 時32分許，在桃園市○○區○○路0 段000 號，販賣甲基安非他命1包（1 公克），價格1,000元 由陳建閔撥打電話予邱奕儒後，邱奕儒指示吳明亮先將陳建閔帶進大門內，復由吳明亮上樓攜帶毒品至樓下當面與陳建閔交易。 1.被告吳明亮於偵查、原審及本院審理時之自白（見108 偵16421 號卷三第7 頁正面、卷四第110 頁反面、原審108 訴928 卷一第259 頁、卷二第77、本院卷第142頁、第174頁） 2.被告邱奕儒於偵查及原審審理中之自白（見108 偵16421 號卷四第101 頁反面至第102 頁正面、原審108 訴928 卷一第273頁、卷二第77頁） 3.證人陳建閔於警詢及偵查中之證述（見108 偵16421 號卷四第90頁反面、第94頁正反面） 4.通訊監察譯文、通訊監察書暨電話附表（見108 偵25565 號卷一第17至23頁、第370頁） 販賣第二級毒品罪  吳明亮共同販賣第二級毒品，累犯，處有期徒刑參年柒月。   陳建閔      
附表二：不予沒收之扣案物
編號 扣押物品名稱 數量 所有人  1 海洛因 6包 吳明亮  2 安非他命 2包   3 電子磅秤 1台   4 安非他命吸食器 1組   5 注射針頭（已使用） 7支   6 毒品分裝袋 1批   7  honor牌手機 （門號：0000000000、IMEI：000000000000000） 1支    8  ASUS手機（IMEI：000000000000000、000000000000000） 1支    9  SAMSUNG 手機（IMEI：000000000000000） 1支    10 小米手機（序號不詳） 1支   11  IPHONE手機（門號：0000000000、IMEI：000000000000000） 1支    12 封口機 1台